臺灣臺南地方法院民事判決
108年度訴字第1106號
原      告  李陳美鴻  

訴訟代理人  羅振宏律師
複  代理人  許洋頊律師
被      告  李福長
            李鵬山
            李宜璁
上  一  人
訴訟代理人  嚴庚辰律師
            嚴奇均律師
上列當事人間請求分割共有物事件，本院於民國110年3月4日言
詞辯論終結，判決如下：
    主      文
一、坐落臺南市○○區○○○段000○000○000地號土地應合併分割如附
    圖二所示：分割後甲部分面積430平方公尺之土地分歸原告
    取得；分割後乙部分面積144平方公尺之土地分歸被告李宜
    璁取得；分割後丙部分面積144平方公尺之土地分歸被告李
    福長取得；分割後丁部分面積144平方公尺之土地分歸被告
    李鵬山取得；分割後戊部分面積312平方公尺之土地由兩造
    按原應有部分比例保持共有。
二、原告應按如附表一所示之金額補償被告。
三、訴訟費用由兩造按如附表二所示之比例負擔。
    事實及理由
一、被告李福長、李鵬山未於言詞辯論期日到場，均核無民事訴
    訟法第386條所列各款情形，應依原告聲請，由其一造辯論
    而為判決。
二、原告主張：坐落臺南市○○區○○○段000○000○000地號土地均為
    兩造所分別共有（下稱122、123、124地號土地，合稱系爭
    土地），其應有部分如附表二所示，系爭土地共有人間並無
    協議不得分割，亦無分割之禁止，但兩造無法協議分割。系
    爭土地上有如附圖一建物編號A、B、C所示門牌號碼臺南市○
    ○區○○里○○○00號古厝（下稱系爭古厝），是原告之配偶之父
    即被告之祖父所興建，由原告之配偶及被告繼承而共有（原
    告之配偶已將系爭古厝之權利移轉與原告），並口頭協議系
    爭古厝坐落124地號土地部分歸原告使用，北方坐落122地號
    土地部分歸被告共同使用。系爭土地僅得經由南側之道路對
    外通行，為避免系爭土地合併分割後形成袋地，分割後有在
    系爭土地留設6米通行道路之必要，爰請求將系爭土地合併
    分割如附圖二所示：分割後甲部分面積430平方公尺之土地
    分歸原告取得；分割後乙部分面積144平方公尺之土地分歸
    被告李宜璁取得；分割後丙部分面積144平方公尺之土地分
    歸被告李福長取得；分割後丁部分面積144平方公尺之土地
    分歸被告李鵬山取得；分割後戊部分面積312平方公尺之土
    地由兩造按原應有部分比例保持共有，兩造分割後分得之土
    地面積符合原應有部分比例，且均屬方正，並有道路對外聯
    絡，已兼顧系爭土地最大經濟價值之實現及全體共有人之利
    益，應認兩造均可按其應有部分受分配，故無以金錢補償之
    必要等語，並聲明：如主文第1項所示。
三、被告方面：
（一）被告李宜璁：被告李宜璁不同意分割，若認為本件仍要分
      割，應照被告李宜璁如附圖三所示之分割方案為分割，蓋
      兩造就系爭古厝並無原告所述之分管協議，原告事實上並
      未居住於系爭古厝，目前系爭古厝正廳南側之柱子以南即
      如附圖一建物編號A部分歸原告使用，以北即如附圖一建
      物編號B、C部則歸被告使用，且被告亦確實居住其內，倘
      依原告如附圖二所示之分割方案分割，將會導致被告目前
      居住之系爭古厝遭拆除，被告將無處居住；依長興不動產
      估價師聯合事務所不動產估價報告書之鑑定結果可知，原
      告如附圖二所示之分割方案與被告李宜璁如附圖三所示之
      分割方案找補之金額差異超過3倍，可知原告如附圖二所
      示之分割方案極不利於被告；又兩造共有之123、124地號
      土地被告李宜璁同意合併分割，但122地號土地因屬裏地
      ，與123、124地號土地價值有差異，應另外單獨分割，依
      被告李宜璁所提出如附圖三所示之分割方案，至少可以保
      留系爭古厝正廳以北之建物供被告居住使用，而如附圖三
      編號5部分土地上坐落之如附圖一建物編號D所示之建物被
      告李宜璁同意拆除；按被告李宜璁所提出如附圖三所示之
      分割方案為分割，兩造均可按其應有部分受分配，故無以
      金錢補償之必要等語，並聲明：原告之訴駁回。
（二）被告李福長、李鵬山未於言詞辯論期日到場，亦未提出書
      狀作何聲明或陳述。
四、得心證之理由：
（一）按各共有人，除法令另有規定外，得隨時請求分割共有物
      。但因物之使用目的不能分割或契約訂有不分割之期限者
      ，不在此限；共有物之分割，依共有人協議之方法行之；
      分割之方法不能協議決定，或於協議決定後因消滅時效完
      成經共有人拒絕履行者，法院得因任何共有人之請求，依
      民法第824條第2項各款之方式為分配；共有人相同之數不
      動產，除法令另有規定外，共有人得請求合併分割，觀諸
      民法第823條第1項、第824條第1項、第2項、第5項規定甚
      明。查系爭土地均為兩造所分別共有，共有人均相同，系
      爭土地登記第一類謄本在卷可查（見本院營調字卷第57至
      60頁），兩造未定有不分割之約定，且系爭土地亦無因物
      之使用目的不能分割之情形，兩造復無法協議分割，從而
      ，原告依上開規定，請求合併分割系爭土地，係屬有據，
      應予准許，被告李宜璁雖不同意分割，惟依上開說明可知
      ，原告依法得請求本院將系爭土地判決分割，故被告李宜
      璁縱不同意分割，仍無礙本院應依法判決分割。
（二）次按法院定共有物分割之方法，應斟酌共有人之利害關係
      、共有物之性質、分割後之經濟效用及公共利益等為公平
      決定（最高法院59年台上字第1792號判例、69年度台上字
      第3100號、81年度台上字第16號判決意旨參照）。查系爭
      土地為一略呈成方形之土地，其上坐落系爭古厝，系爭古
      厝北側另有如附圖一建物編號D所示之磚造平房，其餘部
      分多為空地，對外通路位於系爭土地南側之事實，業據本
      院會同地政人員之現場勘驗屬實，有本院108年11月6日勘
      驗測量筆錄、現場略圖、臺南市白河地政事務所108年12
      月19日所測字第1080117303號函所檢送之複丈成果圖（即
      附圖1）各1份及勘驗照片8張在卷可按（見本院訴字卷第8
      1至93、109至111頁）。本院審酌：
    ⒈無論原告所提出如附圖二所示之分割方案或被告李宜璁所
      提出之如附圖三所示之分割方案，實際上大致相同，均有
      留下系爭土地西側及南側之土地由兩造保持共有供通行使
      用，且均會使系爭古厝基地跨越不同共有人分割後所分得
      之土地，均不利於系爭古厝之保存，就此並無高下優劣之
      分。
    ⒉惟被告李宜璁所提出如附圖三所示之分割方案，分割後原
      告單獨取得者係如附圖三編號2、5所示之土地，遭被告李
      宜璁、李福長、李鵬山保持共有之如附圖三編號3、4所示
      之土地所阻隔，無法合併利用，不僅減損原告利用分割後
      土地之經濟價值，更使土地過於細分。
    ⒊然若依原告所主張如附圖二所示之分割方案分割，原告分
      割後所單獨分得之土地為如附圖二分割後甲部分土地，有
      利於原告整體利用，且被告李宜璁、李福長、李鵬山各分
      得如附圖二分割後乙、丙、丁部分土地，不僅使被告李宜
      璁、李福長、李鵬山可各自單獨取得部分土地之所有權，
      有利於共有關係單純化，且如附圖二分割後乙、丙、丁部
      分土地復彼此相連成一長方形之土地，亦符合被告李宜璁
      欲維持與被告李福長、李鵬山間土地之共有關係以合併利
      用之意思。
    ⒋被告李宜璁雖辯稱：依長興不動產估價師聯合事務所不動
      產估價報告書之鑑定結果可知，原告如附圖二所示之分割
      方案與被告李宜璁如附圖三所示之分割方案補償金額差異
      超過3倍，可知原告如附圖二所示之分割方案極不利於被
      告云云。惟實際上被告李宜璁所稱補償金額超過3倍，亦
      僅係25,300元及7,450元之差距，觀諸上開估價報告書甚
      明（見估價報告書第摘要第Ⅴ、Ⅵ頁），差額僅在萬元之譜
      ，自無被告李宜璁所稱極不利於被告之情事。何況原告提
      出如附圖二所示之分割方案留供兩造通行之分割後戊部分
      土地寬度達6米，故縱然被告所分得之土地距離南側對外
      道路較遠，亦可經由此私設通路彌補。
    ⒌被告李宜璁雖另以：倘依原告如附圖二所示之分割方案分
      割，將會導致被告目前居住之系爭古厝遭拆除，被告將無
      處居住云云。惟被告李宜璁自認如附圖一建物編號D部分
      建物為被告所建造（見本院訴字卷第313頁），其面積達1
      24平方公尺，與系爭古厝如附圖一建物編號B、C部分相加
      面積為145平方公尺，差距不大，且系爭古厝如附圖一建
      物編號B部分係正廳，需供擺放祖先牌位，是否可供被告
      居住使用，亦有疑義，已足認保留如附圖一建物編號D部
      分建物供被告居住使用，其可居住使用之面積應較保留部
      分之系爭古厝為多；且相較保留部分之系爭古厝，因部分
      拆除尚須施作結構支撐，故採被告李宜璁如附圖三所示之
      分割方案拆除如附圖一建物編號D部分建物，而部分保留
      系爭古厝，對被告分割後有建物可供居住使用而言，更非
      經濟；何況系爭古厝之產權兩造復有爭執，被告是否能使
      用分割後坐落在其分得土地上之系爭古厝居住使用，亦非
      無疑義，是被告李宜璁據前詞抗辯原告如附圖二所示之分
      割方案不可採，亦屬無據。
    ⒍本院斟酌上揭各共有人之意願、使用現況、各共有人分得
      土地後利用各分得土地之經濟效益等一切情狀，認原告所
      主張如附圖二所示之分割方案，符合系爭土地合併分割之
      整體效益及共有人全體之利益，應可採取，爰依附圖二所
      示予以合併分割。
（三）末按以原物為分配時，如共有人中有未受分配，或不能按
      其應有部分受分配者，得以金錢補償之，民法第824條第3
      項定有明文。經本院囑託長興不動產估價師聯合事務所鑑
      定結果，認將系爭土地合併分割如附圖二所示，共有人有
      不能按其應有部分受分配之情形如附表一所示，有該所不
      動產估價報告書1件在卷足參，揆諸上開說明，為共有人
      間之公平，兩造自應分別按如附表一所示之金額補償或受
      補償。原告雖辯稱：系爭土地按原告所提出如附圖二所示
      之分割方案分割後，兩造分得之土地面積符合原應有部分
      比例，且均屬方正，並有道路對外聯絡，已兼顧系爭土地
      最大經濟價值之實現及全體共有人之利益，應認兩造均可
      按其應有部分受分配，故無以金錢補償之必要云云。惟實
      際上原告單獨分得之如附圖二分割後甲部分土地直接接鄰
      系爭土地南側之對外通路，而被告李宜璁、李福長、李鵬
      山所單獨分得如附圖二分割後乙、丙、丁部分土地則均需
      通過系爭土地內如附圖二分割後戊部分土地方得接鄰至系
      爭土地南側之對外通路，故原告分割後分得之土地價值較
      高，非難想像，其主張其分割方案可使兩造按其應有部分
      受分配，故無以金錢補償之必要云云，自屬無據。
五、綜上所述，系爭土地依法得合併分割，經本院審酌各共有人
    之意願、共有物之性質、價格、分割前之使用狀態、經濟效
    用、分得部分之利用價值及全體共有人之利益，認將系爭土
    地按原告主張如附圖二所示之分割方案為分割，並由原告依
    如附表一所示之金額分別補償被告，符合系爭土地分割之經
    濟效用及共有人全體之利益，堪認係適當、公允之分割方法
    ，爰判決如主文第1至2項所示。
六、本件事證已明，兩造其餘攻擊防禦方法及所提證據，經斟酌
    後，核與本件之結論，不生影響，爰不一一論列，附此敘明
    。
七、末按因共有物分割、經界或其他性質上類似之事件涉訟，由
    敗訴當事人負擔訴訟費用顯失公平者，法院得酌量情形，命
    勝訴之當事人負擔其一部，民事訴訟法第80條之1定有明文
    。查定共有物分割之方法，可由法院自由裁量，為適當之分
    配，不受任何共有人主張之拘束，已如前述，是本件即使依
    原告主張為裁判分割共有物，然因分割共有物之訴係以請求
    分割共有物之形成權為訴訟標的，當事人所提出之分割方法
    ，僅係供法院之參考，其分割方法，對於各共有人而言，並
    無勝負之問題，因此，本件訴訟費用若完全命形式上敗訴之
    被告負擔，顯然有失公平，本院認本件訴訟費用應由兩造按
    系爭土地之應有部分比例平均分擔，爰判決如主文第3項所
    示。
八、訴訟費用負擔之依據：民事訴訟法第80條之1 。
中　　華　　民　　國　　110 　年　　3 　　月　　31　　日
                  民事第一庭  法  官  游育倫
以上正本係照原本作成。
如不服本判決，應於送達後20日內，向本院提出上訴狀並表明上訴理由（須附繕本）。如委任律師提起上訴者，應一併繳納上訴審裁判費。 　　　　　　　　　　　　　　　　　　
中　　華　　民　　國　　110 　年　　4 　　月　　8 　　日
                              書記官 林彥丞
附表一（單位為新臺幣／元）：
所有權人 分得價值 原有價值 找補金額 備註 原告 1,973,000 1,947,700 25,300 應提供補償 被告李宜璁 645,600 649,233 -3,633 應接受補償 被告李福長 645,600 649,233 -3,633 應接受補償 被告李鵬山 631,200 649,234 -18,034 應接受補償 
附表二：
編號 共有人 應有部分暨訴訟費用負擔比例 1 原告 二分之一 2 被告李福長 六分之一 3 被告李宜璁 六分之一 4 被告李鵬山 六分之一